【裁判字號】    98,易緝,8
【裁判日期】    980309
【裁判案由】    侵占
【裁判全文】
臺灣臺南地方法院刑事判決               98年度易緝字第8號
公  訴  人  臺灣臺南地方法院檢察署檢察官
被      告  丁○○
上列被告因侵占案件，經檢察官提起公訴（95年度偵字第452號
），本院判決如下：
    主  文
丁○○無罪。
    理  由
一、公訴意旨略以：被告丁○○係高奇精密股份有限公司 (下稱
    高奇公司)負責人，為從事業務之人，於民國93年4月21日，
    代表高奇公司以動產擔保交易附條件買賣之方式，向中租迪
    和股份有限公司 (下稱中租公司)買受如附表所載之三部機
    器 (下稱系爭機器)，雙方約定在價金未付清之前，系爭機
    器仍屬於出賣人即中租公司所有，高奇公司僅得依約占有、
    使用，不得任意遷移或為其他處分。詎丁○○自94年3月起
    即未繼續繳交分期款項，且竟意圖為自己不法之所有，侵占
    自己持有系爭機器。嗣中租公司於94年3月間，派員至高奇
    公司勘查機器，始悉上情。案經中租公司向臺灣臺南地方法
    院檢察署告訴後，因認被告涉有刑法第336條第2項之業務侵
    占罪嫌云云。
二、犯罪事實應依證據認定之，無證據不得認定犯罪事實，又不
    能證明被告犯罪或其行為不罰者，應諭知無罪之判決，刑事
    訴訟法第154條第2項、第301條第1項分別定有明文。又所謂
    認定犯罪事實之證據，係指足以認定被告確有犯罪行為之積
    極證據而言，苟未能發現相當證據，或證據不足為不利於被
    告事實之認定時，即應為有利於被告之認定，更不必有何有
    利之證據，亦不能以推測或擬制之方法，以為裁判基礎，最
    高法院29年度上字第3105號、40年度台上字第86號、56年度
    台上字第807號判例意旨可資參照。次按刑法第336條第2項
    之業務上侵占罪，以就業務上持有他人之物，變更意思而不
    法據為自己或第三人所有為其構成要件 (最高法院22年度上
    字第1334號判例意旨參照)，揆諸上開說明，苟非對因業務
    關係而持有之他人之物，有不法所有之意思，尚難令負業務
    侵占罪責，先予敘明。
三、本件檢察官認被告涉有業務侵占罪嫌，無非係以附條件買賣
    契約書、經濟部工業局動產擔保交易 (附條件買賣)登記證
    明書、動產擔保交易登記標的物明細表、證人即告訴人中租
    公司代理人蘇信裕、正鋒五金行負責人甲○○、黃美月、昌
    勇公司負責人蔡春吉等人之證述及被告供述為其依據。
四、訊據被告固坦承其係高奇公司負責人，高奇公司於93年4 月
    21日向中租公司購買三部機器，並自94年3月起即未繳交分
    期款項，目前上開機器行蹤不明之事實。惟其堅決否認有何
    侵占犯行，辯稱：其非公司實際負責人，公司業務均係乙○○處理，上開機器一部被正鋒五金行拖走，另二部被台元當
    舖拖走，其並無侵占機器等語。
五、經查：
  (一)高奇公司確有購入系爭3台機器、款項尚未付清之事實，業
    據被告自承在卷，核與證人蘇信裕偵查中證稱之情相符，並
    有附條件買賣契約書、經濟部工業局動產擔保交易（附條件
    買賣）登記證明書、動產擔保交易登記標的物明細表在卷可
    資佐證，此部分之事實要可認定。
  (二)按刑法第336條第2項之侵占業務上持有物罪，以基於業務上
    之關係而持有他人之物實行侵占為要件。所稱業務係指依社
    會生活之地位，以繼續之意思所從事之業務而言，亦即以反
    覆為同種類之行為為目的社會活動（最高法院71年度台上字
    第1650號）。查被告固為高奇公司負責人，惟依證人即管理
    高奇公司工廠之乙○○於本院證稱：其在高奇公司係負責訂
    單及出貨，公司由其全權管理，其係高奇公司實際負責人等
    語。證人甲○○亦於本院證稱：其與高奇公司買賣皆係與乙○○接洽，且不認識被告等語。依前揭二證人所述可知，被
    告僅係出名擔任高奇公司負責人，其並未參與高奇公司之業
    務、經營等營運事項，足認被告並無反覆實施業務行為及而
    因執行業務行為而對系爭機器有事實上之管領力之事實。
  (三)次查，附表所載之機器三台各係約6公尺長之機具，均需以
    螺絲釘固定於地上以防止機器震動等情節，業據證人乙○○
    證述在卷 (頁66、67頁)，據此足認若未得管領機器人員之
    同意，將3台機器移走，顯非易事，參諸證人乙○○稱：因
    公司跳票，地下錢莊及甲○○至公司將機器拖走，也只能任
    其拖走，且事後亦未報警處理等語，揆諸上開機器為人拖走
    之際，均係證人乙○○任令他人拖走，且被告當時並不在場
    ，被告既未在場，且未同意他人拖走機器，自難認被告有何
    處分系爭機器之行為，核與侵占罪易持有為所有之構成要件
    不符。。
  (四)另刑法上之侵占罪，係以行為人主觀上有不法所有之意圖為
    要件，依上開證人乙○○及甲○○之證述內容可知，被告固
    然係高奇公司登記負責人，惟其並未參與公司營運，公司實
    際負責人係乙○○，業如上述，從而，亦無法僅憑其係高林
    公司負責人為由，逕認其主觀上有何不法所有之意圖，自無
    成立侵占罪之餘地，應堪認定。
六、綜上所述，高奇公司向告訴人購買之系爭機器固然形蹤不明
    ，被告雖為高奇公司登記負責人，惟其僅係名義上之負責人
    ，非實際管理公司之人，上開附表所載機器即非在其持有中
    ，更無處分行為致行蹤不明，且被告亦無不法所有之意圖已
    如前述。是被告客觀上並無侵占之行為，主觀上亦無侵占犯
    意，揆諸前揭說明，被告要無易持有為不法所有之業務侵占
    或侵占犯行可言，此外，本院復查無其他積極證據足以證明
    被告有何公訴人所指之業務侵占犯行，應認不能證明被告犯
    罪，揆諸前揭規定及最高法院判例所示意旨，應為其無罪之
    諭知。
據上論斷，應依刑事訴訟法第301條第1項，判決如主文。
本案經檢察官周盟翔偵查後提起公訴；檢察官丙○○到庭執行職
務。
中    華    民    國    98    年    3     月    9     日
                  刑事第八庭   審判長法  官   洪士傑
                                     法  官   許蕙蘭
                                     法  官   陳杰正
以上正本證明與原本無異。
如不服本判決應於收受本判後10日內向本院提出上訴書狀，並應
敘述具體理由。其未敘述上訴理由者，應於上訴期間屆滿後20日
內向本院補提理由書狀（均須按他造當事人之人數附繕本）「切
勿逕送上級法院」。
                                     書記官   王政煌
中    華    民    國    98    年    3    月    10    日
附表：
   ┌──┬──────┬─────┬────┐
   │編號│ 標的物名稱 │規格及形式│價    值│
   │    │            │          │(新臺幣)│
   │    │            │          │        │
   ├──┼──────┼─────┼────┤
   │1   │CNC數控車床 │JYN-42TM  │130萬元 │
   │    │            │          │        │
   ├──┼──────┼─────┼────┤
   │2   │油膜成自動棒│SN-542    │40萬元  │
   │    │材送料機    │          │        │
   ├──┼──────┼─────┼────┤
   │3   │側洗鉆孔附件│SN-542    │25萬元  │
   └──┴──────┴─────┴────┘


司法院資訊處製作；財團法人民間司法改革基金會備份。
